最高法院刑事判決　　　　　　九十六年度台上字第四七四二號
上　訴　人　台灣高等法院台中分院檢察署檢察官
被　　　告　甲○○
選任辯護人　黃文崇律師
上列上訴人因被告違反公職人員選舉罷免法案件，不服台灣高等
法院台中分院中華民國九十六年二月二十七日第二審判決（九十
五年度選上訴字第一四二八號，起訴案號：台灣南投地方法院檢
察署九十四年度選偵字第二八、三一、三二號），提起上訴，本
院判決如下：
    主  文
原判決撤銷，發回台灣高等法院台中分院。
    理  由
本件原判決以公訴意旨略稱：緣南投縣竹山鎮各里向有社區發展
協會之組織，其中南投縣竹山鎮山崇里社區發展協會（下稱山崇
里社區協會）之理事長賴惠球，於民國九十四年八月二十六日下
午七時許，在南投縣竹山鎮山崇里里民活動中心，援往例召開一
年一度之山崇里社區協會會員大會，約有山崇里里民一百人參加
，主要係討論該協會將於同年九月二十六日及二十七日舉辦之南
台灣兩日遊之自強活動事宜。時任南投縣議員之被告甲○○亦受
邀參加該次會員大會，而被告早有參選連任南投縣議會議員之企
圖，故於致詞時向與會之山崇里社區協會會員表示：「假使還要
參選，請大家多多幫忙」等語，並於會中聽聞賴惠球對與會會員
表示：因山崇里社區協會經費不足，故有意願參加前開旅遊之會
員必須自行負擔新台幣（下同）一千元，以及非會員之眷屬一千
五百元之旅遊費用等語後，竟假借對選舉區內之山崇里社區協會
捐助之名義，當眾交付二萬元現金予賴惠球，並約使山崇里社區
協會之會員為投票權之一定行使。賴惠球事後深感不妥，於翌日
（即九十四年八月二十七日）下午親赴被告住處，將二萬元返還
被告等情。因認被告涉有違反公職人員選舉罷免法第九十一條第
一項第一款，對於該選舉區內之團體，假借捐助名義，交付財物
，使其團體之構成員投票權為一定行使罪嫌云云。經審理結果，
認不能證明被告犯罪，因而撤銷第一審論處被告以於該選舉區內
之團體，假借捐助名義，交付財物，使其團體之構成員為一定投
票權之行使罪刑之判決，改判諭知被告無罪。固非無見。
惟查：（一）無罪之判決，依法應記載其理由，所援引之證據及
其說明理由，尤須與卷內之證據資料相適合，否則即屬證據上之
理由矛盾。原判決以：被告捐款贊助自強活動經費，係在「臨時
動議」時，經山崇里社區協會理事長賴惠球報告自強活動經費不
足後，由該協會總幹事莊錦耀逐一徵求到場之來賓贊助時，當場
捐助二萬元等情，亦經證人賴惠球、莊錦耀、張彩珠結證明確等
由（原判決第四頁第二十至二十六行），資為有利於被告之認定
。然依卷內資料，證人賴惠球於原審先雖證稱：我們總幹事（指
莊錦耀）一個個問的（指捐款）等語（原審卷第五十九頁）；然
之後改謂：我沒有聽到總幹事有逐一問民意代表此事云云（同上
卷第九十頁背面），其先後所證已有不一；又證人莊錦耀於原審
則證以：我沒有一一詢問等語（同上卷第九十頁）。從而，原判
決執以上二證人之證詞，資以認定：被告係由該協會總幹事莊錦
耀逐一徵求到場之來賓贊助時，當場捐助二萬元等情，所憑之證
據顯與卷內資料不符，有證據上理由矛盾之違背法令。（二）審
理事實之法院對於被告有利及不利之證據，應一律注意，詳為調
查，綜合全案證據資料，本於經驗法則以定其取捨，並將取捨證
據及得心證之理由於判決內詳為說明，方為適法。又證據雖已調
查，而其內容尚未明瞭者，即與未經調查無異，如遽行判決，仍
屬應於審判期日調查之證據未予調查之違背法令。查山崇里社區
協會當日之議程列有十二項，即「大會開始」、「主席致詞」、
「介紹來賓」、「來賓致詞」、「財務稽查報告」、「九十三年
度工作報告」、「九十四年度工作報告」、「九十四年度經費收
支決算表」、「九十五年度經費收支預算表」、「討論事項」、
「臨時動議」、「散會」，有議程表在卷可稽（九十四年度選他
字第五三號卷第十六頁）。因此，被告之致詞係在當日會議開始
，主席致詞之後，隨後尚進行「財務稽查報告」、「九十三年度
工作報告」、「九十四年度工作報告」、「九十四年度經費收支
決算表」、「九十五年度經費收支預算表」、「討論事項」等議
程，最後才進行「臨時動議」，此亦經原判決認定明確（原判決
第四頁第十五至十九行）。然據被告於第一審九十四年十二月十
六日提出之答辯要旨狀載稱：「被告當日係在台下聽聞該發展協
會討論其自強活動欠缺經費，始會於嗣後受邀上台致詞時，秉持
被告向來熱心公益之樂捐習慣，表示願意贊助該協會二萬元整」
；於九十五年五月十日提出之辯護意旨狀，再度陳以：「被告當
日係在發展協會理事長賴惠球致詞並討論完自強活動相關事宜後
，才應邀上台致詞，因理事長於開會時公開提及該次自強或動費
用不足，希望大家多幫忙……，故被告在事後上台時，始會在被
動之情形下，一秉其熱心公益之本性，當場同意贊助二萬元」等
語（第一審卷第二十四、三二七頁）。如所陳不虛，則被告是否
在「臨時動議」時，始表示捐款，已非無疑義。另據山崇里社區
協會理事張旺財於偵查中證稱：「（問：九十四年八月二十六日
晚上山崇里社區發展會會員大會上，你有沒有看到甲○○？）我
當天晚上有看到他，不過我在會場外負責報到手續，等我進會場
的時候，他已經要離開了。」等語（同上選他字卷第二四五、二
四六頁），另證人即該協會會員朱秋松、莊錦發於偵查中亦分別
證以：「我快要結束才到，我因為晚到，所以沒有看到甲○○議
員。」、「我有參加，但很晚才到，我到的時候他已經走了。」
（同上卷第一八四、一八五、二一五、二一六頁）等語，所陳如
果無訛，參以「臨時動議」為第十一項議程，其後立即散會，張
旺財、朱秋松、莊錦發在會議結束前進場時，被告已離席，則被
告有無參與「臨時動議」議程？亦堪研求。原審對被告之捐款，
究係於何議程中提出，未詳查釐清，亦未調取該次會議記錄以憑
判斷，復未於判決內詳細說明何以摒棄上開證據資料之理由，遽
認被告之捐款行為，係在「臨時動議」時為之，有應於審判期日
調查之證據未予調查及判決不備理由之違背法令。檢察官上訴意
旨執以指摘，非無理由，應認原判決有撤銷發回之原因。
據上論結，應依刑事訴訟法第三百九十七條、第四百零一條，判
決如主文。
中　　華　　民　　國　九十六　年　　八　　月　三十一　日
                      最高法院刑事第五庭
                          審判長法官  林　增　福
                                法官  邵　燕　玲
                                法官  張　清　埤
                                法官  蔡　國　在
                                法官  洪　佳　濱
      本件正本證明與原本無異
                                      書  記  官
中　　華　　民　　國　九十六　年　　九　　月　　四　　日
                                                      ｚ
